【裁判字號】    97,訴,2470
【裁判日期】    970811
【裁判案由】    返還房屋等
【裁判全文】
臺灣臺北地方法院民事判決              97年度訴字第2470號
原      告  乙○○
訴訟代理人  詹德柱律師
被      告  丙○○
訴訟代理人  簡旭成律師
            黃啟逢律師
上列當事人間返還房屋等事件，本院於民國97年7 月24日言詞辯
論終結，判決如下：
    主      文
原告之訴駁回。
訴訟費用由原告負擔。
    事實及理由
一、原告起訴主張略以：
（一）伊因繼承而取得門牌號碼臺北市○○○路8 號2 樓之房屋
      （以下稱系爭房屋），被告為伊之伯父，對此知之甚詳，
      詎其竟藉伊出國留學之際，假藉買賣名義將系爭房屋移轉
      登記於其名下，經伊多次詢問，均無合理說明，僅表示願
      意返還系爭房屋，卻不斷拖延。嗣伊對被告提起偽造文書
      告訴，被告於偵查程序中自承未支付伊任何買賣價金。本
      件既無真實之買賣關係存在，被告顯係以偽造文書之方式
      取得係爭房屋之所有權登記，進而占有使用系爭房屋，伊
      自得基於所有物返還請求權請求被告返還系爭房屋並塗銷
      所有權移轉登記。退步言之，縱使無法證明被告有偽造文
      書之情事，惟被告取得系爭房屋既非基於真實之買賣關係
      ，即無法律上原因，伊自亦得依不當得利法則請求被告返
      還系爭房屋並塗銷所有權移轉登記。
（二）被告既無權占用系爭房屋，致伊無法使用該屋而受有相當
      於租金之損害，依土地法第97條第1 項規定，以系爭房屋
      公告現值新台幣（下同）237,600 元及其坐落之土地地價
      793,632 元，共計1,031,232 元為基準，並以總價年息5%
      計算租金，回溯5 年計算，被告共受有257,810 元之利益
      ，自應返還之。爰依民法第767 條、第179 條等規定提起
      本件訴訟等語。並聲明：1.被告應自系爭房屋遷出，並將
      前開房屋返還予原告。2.被告應將臺北市中山地政事務所
      登記日期民國83年9 月26日、登記原因為買賣、收件字號
      為83年（10）中山字第255130號、登記次序為003 之房屋
      所有權移轉登記塗銷。3.被告應給付原告257,810 元，及
      自起訴狀繕本送達翌日起至清償日止按年息5%計算之利息
      。
二、被告則略以:
（一）原告留學期間之生活費用都是伊及原告之祖父即訴外人蔡
      潔生所支付，訴外人蔡潔生顯以此為買賣價金而購買系爭
      房屋，系爭房屋之過戶均是原告同意蔡潔生處分所為，原
      告並於95年12月22日簽署確認書表示瞭解且同意系爭房屋
      之處分。原告雖主張確認書之簽立係遭伊所騙，惟原告並
      未為撤銷之意思表示，此意思表示仍為有效。再者，系爭
      房屋所占有之土地係伊近年向地主購買取得，縱認系爭房
      屋為原告所有，伊亦得訴請原告拆屋還地及給付占有土地
      之不當得利，原告之訴並無實益。
（二）系爭房屋既登記於伊名下，伊即為所有權人，自不構成不
      當得利等語，資為抗辯。並聲明：原告之訴駁回。
三、兩造不爭執事項：
（一）原告前於80年間因繼承關係而取得系爭房屋所有權。
（二）系爭房屋於94年7 月22日以買賣為由移轉登記予被告，系
      爭房屋現為被告所占有使用。
（三）原告前將其所有之印章、所有權狀等交付予訴外人蔡潔生
      保管，系爭買賣所有權移轉契約書（見本院97年度北簡字
      第9037號卷第15頁）、土地登記申請書（見前開卷第13頁
      ）上之「乙○○」印文、系爭確認書（見本院卷第18頁）
      上「乙○○」之簽名、印文形式上均為真正。
四、本件之爭點為：原告依所有物返還請求權、不當得利返還請
    求權請求被告自系爭房屋遷出並返還予原告，將系爭房屋於
    83年9 月26日所為之所有權移轉登記塗銷，及給付相當於租
    金之不當得利，有無理由？
五、本院得心證之理由：
（一）按所有人對於無權占有或侵奪其所有物者，得請求返還之
      。對於妨害其所有權者，得請求除去之；代理人於代理權
      限內，以本人名義所為之意思表示，直接對本人發生效力
      ；無法律上之原因而受利益，致他人受損害者，應返還其
      利益。民法第767 條前段、中段、第103 條第1 項、第17
      9 條前段分別定有明文；次按私文書經本人或其代理人簽
      名、蓋章或按指印或有法院或公證人之認證者，推定為真
      正，民事訴訟法第358 條第1 項亦有明定；又印章由自己
      蓋用，或由有權使用之人蓋用為常態，由無權使用之人蓋
      用為變態，故主張變態事實之當事人，應就此負舉證責任
      （參照最高法院74年度台上字第2143號判決意旨）。本件
      原告既不否認系爭買賣所有權移轉契約書、土地登記申請
      書上「乙○○」印文形式上為真正，惟主張係遭被告所盜
      用，揆諸前開說明，自應由原告就印文遭盜用乙節負舉證
      責任。
（二）查系爭買賣所有權移轉契約書之簽訂日期為83年7 月28日
      ，而原告係於88年5 月14日始入境，有入出境資訊連結作
      業1 紙附卷可稽（見本院卷第37頁），再佐以證人即辦理
      系爭房屋過戶手續之代書甲○○結證稱：當初是蔡潔生委
      託伊去辦理的，辦理過戶手續的相關權狀、契約、印鑑等
      也都是蔡潔生交給伊的，手續辦完後伊就又還給蔡潔生，
      土地登記申請書、所有權移轉契約書上的印章是何人所蓋
      的，伊記不得了，應該是交給伊之前就蓋好的。整個委託
      的過程伊並未見過原告本人等語（見本院卷第44頁反面）
      ，足見系爭買賣所有權移轉契約書並非原告本人與被告所
      簽訂，應屬無疑。惟縱使系爭買賣所有權移轉契約書並非
      原告本人親自與被告所簽訂，然依被告所提出而為被告所
      不否認之確認書載明：「壹、茲於民國95年12月22日，將
      乙○○、蔡元泰先生所有之動產及不動產（含存摺、印章
      、所有權狀等相關權利證明文件，詳如附件所示，附件共
      拾件）全部移交由其本人管理，經乙○○、蔡元泰先生點
      收無誤。貳、乙○○、蔡元泰先生對於其等曾所有、現所
      有之動產及不動產先前之處分、管理、使用、收益，事前
      均已有充分清楚之認知與瞭解，且均表示同意，並無任何
      不同意見或爭執，此後不得就上揭事項對蔡潔生先生之其
      他合法繼承人主張任何權利或為任何訴訟上請求、主張。
      」，原告既於其上簽名、蓋印，對於前開內容自無不知之
      理，其既將印章、所有權狀等交付予訴外人蔡潔生保管，
      事後並簽立系爭確認書，表示對於其曾所有、現所有之動
      產及不動產先前之處分、管理、使用、收益，事前均已有
      充分清楚之認知與瞭解，且均表示同意，堪認其於交付印
      章、所有權狀等予蔡潔生時，確有授權蔡潔生就系爭房屋
      為處分、管理、使用及收益之情，則縱使系爭買賣所有權
      移轉契約書並非原告本人與被告所簽訂，而係蔡潔生以原
      告名義與被告簽訂，揆諸前開說明，該契約自直接對原告
      發生效力，則系爭房屋所有權既已移轉予被告，原告已非
      系爭房屋所有權人，則其依民法第767 條前段、中段規定
      請求被告應自系爭房屋遷出並返還予原告，及應將系爭房
      屋於83年9 月26日所為之房屋所有權移轉登記塗銷，即屬
      無據。
（三）次查，被告固自承並未於買賣當時交付系爭房屋之買賣價
      金，惟辯稱：原告出國留學的生活費用都是由伊與蔡潔生
      支付，此部分費用就是用來支付系爭房屋之買賣價金等語
      ，然買賣契約之成立生效本不以買賣價金之交付為要件，
      不論被告有無支付買賣價金，對買賣契約之效力並不生影
      響，則被告取得系爭房屋之所有權，即非無法律上原因而
      受利益，是原告本於不當得利法則，請求被告自系爭房屋
      遷出並返還予原告，將系爭房屋於83年9 月26日所為之房
      屋所有權移轉登記塗銷，及給付相當於租金之不當得利，
      均無理由。
六、從而，原告依民法第179 條、第767 條等規定，請求被告應
    自系爭房屋遷出並返還予原告，及將臺北市中山地政事務所
    登記日期83年9 月26日、登記原因為買賣、收件字號為83年
    （10）中山字第255130號、登記次序為003 之房屋所有權移
    轉登記塗銷，並應給付原告257,810 元，及自起訴狀繕本送
    達翌日起至清償日止年息5%計算之利息，均無理由，應予駁
    回。
七、本件事證已臻明確，兩造其餘攻擊防禦方法及陳述主張，對
    於判決結果不生影響，爰不逐一論述，附此敘明。
八、據上論結，本件原告之訴為無理由，爰依民事訴訟法第78條
    ，判決如主文。
中    華    民    國    97    年    8     月    11    日
                  民事第一庭法  官  蔡和憲
以上正本係照原本作成。
如對本判決上訴，須於判決送達後20日內向本院提出上訴狀。
中    華    民    國    97    年    8     月    11    日
                            書記官  巫玉媛


司法院資訊處製作；財團法人民間司法改革基金會備份。
